【裁判字號】    93,上更(一),161
【裁判日期】    980107
【裁判案由】    損害賠償
【裁判全文】
臺灣高等法院民事判決               93年度上更(一)字第161號
上  訴  人
即被上訴人  乙○○
訴訟代理人  李振生律師
被上訴人
即上訴人    甲○○
訴訟代理人  丙○○
            呂傳勝律師
上 一 人
複代理人    呂丹琪律師
上列當事人間損害賠償事件，兩造對於中華民國90年6月11日台
灣台北地方法院88年度訴字第4511號第一審判決各自提起上訴，
經最高法院第一次發回更審，本院於97年12月24日言詞辯論終結
，判決如下：
    主  文
原判決關於駁回上訴人乙○○後開第二項之訴部分，暨命上訴人
乙○○負擔訴訟費用之裁判均廢棄。
被上訴人甲○○應給付博生診所新台幣貳佰陸拾捌萬零貳佰貳拾
元，及其中新台幣壹拾參萬零貳佰零肆元自民國八十六年十一月
二十一日日起、其中新台幣壹拾萬貳仟零捌拾伍元自民國八十六
年十二月二十一日起、其中新台幣壹佰玖拾捌萬柒仟肆佰參拾參
元自民國八十七年十二月八日起、其中新台幣玖萬柒仟玖佰捌拾
參元自民國八十八年一月七日起、其餘新台幣參拾陸萬貳仟伍佰
壹拾伍元自民國八十五年八月九日起，均至清償日止，按年息百
分之五計算之利息。
上訴人乙○○其餘上訴駁回。
上訴人甲○○之上訴駁回。
第一審關於命上訴人乙○○負擔訴訟費用部分，及第二審訴訟費
用關於劉勝亞上訴部分，由上訴人甲○○負擔十分之九，餘由上
訴人乙○○負擔。第二審訴訟費用關於甲○○上訴部分，由甲○
○負擔。
本判決所命給付，於上訴人乙○○以新台幣玖拾萬元供擔保後，
得假執行。但被上訴人甲○○如以新台幣貳佰陸拾捌萬零貳佰貳
拾元預供擔保，得免為假執行。
    事實及理由
甲、程序方面：
一、本件上訴人即被上訴人乙○○（下稱乙○○）係於民國88年
    9月14日具狀對被上訴人即上訴人甲○○（下稱甲○○ ）提
    起本件訴訟，聲明「甲○○應與乙○○就博生診所之合夥財
    產清算。」（見原法院北調卷頁2）。而甲○○於88年1月22
    日另件起訴（原法院88年訴字第482號），原依民法第678條
    、第179條、第184條之規定，聲明請求「乙○○應給付甲○
    ○3,674,365元，暨其中1,564,186元自88年1月1日起，其餘
    2,110,179元自起訴狀繕本送達乙○○之翌日起 ，均迄清償
    日止，按年息5%計算之利息」，嗣於該件起訴狀送達乙○○
    後，甲○○先於88年7月19日除上開聲明外，另依民法第689
    條第1項規定追加訴之聲明：「乙○○應就博生診所之收入
    及支出與甲○○結算 」，後又於89年12月12日改依民法第
    694條規定聲明：「乙○○應就博生診所之收入及支出與甲
    ○○清算 」。準此，甲○○係於89年12月12日始依民法第
    694條規定聲明請求「乙○○應就博生診所之收入及支出與
    甲○○清算」，顯在本件起訴之後，且因兩訴之當事人、訴
    之聲明及訴訟標的均同一，業經原法院（88年度訴字第482
    號）以違反民事訴訟法第253條規定為由，裁定駁回甲○○
    此部分之訴。是本件乙○○關於合夥財產應予清算之起訴，
    並無違背一事不再理之規定。
二、按於第二審程序為訴之變更或追加，非經他造同意，不得為
    之；但擴張或減縮應受判決事項之聲明者，不在此限，民事
    訴訟法第446條第1項、第255條第1項第3款分別定有明文。
    乙○○於原審起訴聲明：「(一)甲○○應給付博生診所新台幣
    （下同）2,988,934元，及其中362,515元自民國88年9月9日
    起，其中1,912,884元自87年12月8日起，其中109,435元自
    88年9月9日起，其中464,578元自起訴狀送達之翌日起，各
    至清償日止按年息5%計算之利息。(二)甲○○應與乙○○就博
    生診所之合夥財產清算。」（見原審卷頁250），嗣於本院
    前審就上開第(一)項聲明變更為：「甲○○應給付博生診所
    3,187,502元，及其中2,921,160元自88年9月10日起至清償
    日止按年息5%計算之利息。」（見本院前審卷(二)頁178），
    後又於本院就該項聲明數度更改，最後變更為：「甲○○應
    給付博生診所2,913,509元 ，及其中金額及計算利息開始日
    如附表所示各至清償日止按年息5%計算之利息。」（見本院
    卷(五)頁83），核屬擴張及減縮應受判決事項之聲明，依上開
    規定，應予准許。
三、又公同共有物之處分，及其他之權利行使，除法律或契約另
    有規定外，應得公同共有人全體之同意，此觀之民法第828
    條第2項規定甚明 。準此，執行合夥事務之合夥人中之一人
    侵占公同共有之合夥財產者，向其提起請求返還之訴，為與
    該合夥人利害相反之行為，除合夥契約另有訂定外，應解為
    其他執行合夥事務之合夥人得共同提起，其他執行合夥事務
    之合夥人僅一人者，得由其單獨提起。本件博生診所合夥人
    僅有乙○○、甲○○二人，而乙○○係依侵權行為及不當得
    利之法律關係，訴請甲○○返還所侵占之合夥財產予博生診
    所，而非給付與乙○○個人，依上開說明，乙○○此部分之
    請求，並無當事人不適格。
乙、實體方面：
一、乙○○起訴主張：
    兩造於民國81年5月10日訂立合夥契約（下稱系爭合夥契約
    ），設立博生診所。詎甲○○於84年10月4日無端開除乙○
    ○，並取走博生診所印章，致乙○○無法重新請領執照執業
    ，亦不能向中央健康保險局（下稱健保局）申報84年10月新
    台幣（下同）260,408元及11月份204,170元看診應收健保醫
    療給付，共464,578元。另甲○○於87年8月24日盜領博生診
    所於台灣土地銀行（下稱土銀 ）之帳戶存款475萬元，雖甲
    ○○於87年12月7日匯回2,837,116元 ，惟仍有1,912,884元
    及應計之利息所得67,950元尚未返還博生診所；甲○○又挪
    用土銀帳戶之存款支付私人水電、電話費109,435元 ，及加
    計自挪用時起至88年9月8日起按年息5%計算之利息12,688元
    ；此外，甲○○亦挪用博生診所合夥期間之押租金362,515
    元，及加計自85年8月8日至88年9月8日按年息5%計算之利息
    58,884元，以上均應返還與博生診所。又兩造間之合夥關係
    業已結束，惟合夥財產迄未清算。為此，爰依侵權行為及不
    當得利法律關係、民法第213條第2項及系爭合夥契約之約定
    ，求為命甲○○應與乙○○就博生診所之合夥財產清算，及
    甲○○應給付博生診所2,988,934元，暨其中464,578元自訴
    狀繕本送達翌日起，其中1,912,884元自87年12月8日起，其
    中109,435元自88年9月9日起，其中362,515元自88年9月9日
    起，均加計法定遲延利息之判決。
  （原審判決命甲○○應與乙○○就博生診所之合夥財產清算，
    而駁回乙○○其餘之請求，兩造各就其敗訴部分上訴。本院
    前審判決甲○○應給付博生診所464,578元，其中260,408元
    自86年11月22日起，其餘204,170元自86年12月23日起 ，均
    至清償日止加計法定遲延利息，而駁回乙○○其餘上訴及甲
    ○○之上訴。兩造就其敗訴部分均提起第三審上訴，經最高
    法院發回更審。經乙○○於本院擴張及減縮起訴聲明後，其
    請求甲○○給付博生診所之項目、金額及利息起算日均詳如
    附表所示）。
    並於本院聲明：
    (一)上訴聲明：
      1.原判決關於駁回乙○○後開第2項聲明部分廢棄。
      2.前開廢棄部分，甲○○應給付博生診所2,913,509元，
        及其中金額及計算利息開始日如附表所示各至清償日止
        按年息5%計算之利息。
      3.願供擔保，請准宣告假執行。
    (二)答辯聲明：駁回甲○○之上訴。
二、甲○○則抗辯如下：
（一）乙○○於84年9月29日盜蓋甲○○印章、偽造離職證明，
      持向南港衛生所申辦遷出博生診所，嚴重違反合夥契約，
      甲○○乃依民法第688條規定，於84年10月4日發函予以開
      除。嗣因合夥清算尚未了結，乙○○仍繼續在診所看診，
      但卻將84年12月至85年7月之看診資料攜出，未在博生診
      所向健保局申報醫師診療費，致博生診所喪失該段期間原
      可得之健保給付1,753,138元。嗣85年6月12日雙方簽訂協
      議書，約定將診所經營權及超音波等重要器材分別標售，
      前者由甲○○取得，後者則由乙○○取得，並約定在85年
      7月31日前，乙○○應將其標得之上開器材遷出診所。
（二）按健保醫師診療費應於看診之次月20日前向健保局身起核
      付，逾越前述申請期限2年者，健保局不予核付。就有關
      84年10月、11月份醫師診療費部分，乙○○拖延至86年9
      月3日始提出醫療費用申請書表，並未檢附個別診療明細
      及診療相關證明文件，甲○○無法確認其申請表之真實性
      ，自無法於申請書上用印，且因該時乙○○已非甲○○之
      合夥人，甲○○本無為其申領門診費之義務，況其將執照
      遷出既非專任醫師，且未依規定主動向所在地衛生機關申
      請報備支援，其在申請表上請領專任醫師之診療費，顯與
      全民健康保險特約醫院及診所84年5月份起辦理醫療業務
      須知之規定不符，甲○○自得拒絕，否則將違反全民健康
      保險醫事服務機構特約及管理辦法第34條第7款之禁止規
      定。故84年10月、11月份醫師診療費部分無法申領，實乃
      可歸責於乙○○，該損失自應由乙○○負擔。
（三）又甲○○並未私自變更合夥印鑑、領取合夥財產侵占入己
      之事，甲○○因土銀合夥帳戶之存款利率僅年息約2%，為
      增加合夥利益，故將存款轉作債券附買回交易，並無侵占
      之意，此由投資金額轉回合夥帳戶獲益率高達2倍可證。
      又土銀帳戶於87年8月10日之餘額為4,768,205元，其中有
      2,048,800元為84年10月至85年7月甲○○看診之健保給付
      金額，因此期間乙○○之看診收入並未存入此帳戶，故將
      上開金額扣除甲○○取得經營權後所發生之水電、電話費
      之金額，並無侵占合夥之財產，亦無將合夥財產支付個人
      水電、電話費之侵權行為。況金錢乃得代替物，只要合夥
      於清算時，張清聖提出同樣數額之金錢以供清算，即無侵
      占合夥公款可言。
（四）甲○○亦未挪用合夥財產之押租金，押租金之數額共同付
      出者為28萬元（即兩造各負擔14萬元），嗣後雖因租金調
      整，押租金調高為362,515元 ，惟此差額係由甲○○補足
      ，乙○○並未支付，乙○○得取回合夥財產押租金之半數
      14萬元。
    並於本院聲明：
    (一)上訴聲明：
      1.原判決不利甲○○部分廢棄。
      2.駁回乙○○在第一審之訴。
    (二)答辯聲明：駁回乙○○之上訴。
三、兩造不爭執之事實（見本院卷(五)頁34反面）：
（一）兩造於81年5月10日訂立合夥契約，開設博生診所，迄85
      年6月12日雙方協議，分別將診所經營權及超音波等重要
      器材標售，前者由甲○○取得，後者則由乙○○取得，並
      約定在85年7月31日前 ，乙○○應將其標得之上該器材遷
      出診所。嗣乙○○在博生診所看診至85年7月31日止。
（二）乙○○於84年10月及11月在博生診所看診之健保醫療給付
      260,408元、204,170元，共計464,578元未獲健保局給付
      。
四、兩造之爭點及論斷：
    乙○○主張甲○○無權將其開除，又甲○○拒不蓋章致博生
    診所無法申領84年10月及11月份應收乙○○看診健保醫療給
    付，另侵占合夥於土銀帳戶之存款、合夥期間之押租金連同
    利息，均應返還博生診所，並應與乙○○就博生診所之合夥
    財產清算等語。為被上訴人所否認，並以前揭情詞置辯。是
    本件兩造之爭點為（見本院卷(五)頁34反面）：(一)兩造合夥
    關係何時解散？兩造就合夥財產應否進行清算？(二)乙○○
    請求甲○○給付博生診所之項目及數額，有無理由？茲分別
    論述如下：
  (一)關於兩造合夥關係何時解散及合夥財應否清算之爭點：
    １、兩造之合夥關係於85年7月31日解散：
      (1)按合夥人之開除以有正當理由為限。前項開除，應以他
        合夥人全體之同意為之，並應通知被開除之合夥人。民
        法第688條定有明文 。所謂開除即反乎該合夥人之意思
        ，而由其他合夥人決議，剝奪其合夥人資格之謂，如合
        夥袛有兩人，因合夥以最少有二合夥人為其存續要件，
        如餘一人時，合夥即歸於消滅，故合夥僅有兩人時，不
        可開除任一合夥人，否則合夥即歸於解散，兩人合夥如
        有不諧者，僅得以解散方式處理。查本件兩造合夥開設
        博生診所，合夥人僅有兩造二人，依首開說明，甲○○
        以乙○○於84年9月29日盜蓋其印章、偽造離職證明，
        持向南港衛生所申辦遷移為由 ，於84年10月4日發函開
        除乙○○，於法未合而不生開除之效力。則甲○○以兩
        造合夥關係於84年9月30日乙○○申辦執照遷移時或85
        年6月12日簽協議書時解散云云（見本院卷(三)頁6、22）
        ，均不足採。
      (2)兩造於85年6月12日協議，分別將診所經營權及超音波
        等重要器材標售，前者由甲○○取得，後者則由乙○○
        取得，並約定在85年7月31日前，乙○○應將其標得之
        上該器材遷出診所；嗣乙○○在博生診所看診至85年7
        月31日止之事實，為兩造所不爭執，並有協議書附卷可
        稽（見原審頁31）。由此堪認，兩造有於85年7月31日
        解散合夥，並就博生診所部分財產達成標售處分之合意
        ，即超音波及椅子、高壓鍋、吸引器、電刀、胎音監聽
        器及包藥機（下稱重要器材）由乙○○以21萬元標得，
        除上開重要器材外之博生診所設備及經營權則由甲○○
        以901,000元標得。是甲○○主張兩造在85年6月12日簽
        訂協議書時已解散（見本院前審卷(一)頁74），尚不足採
        。兩造間就博生診所之合夥關係，應係於85年7月31日
        經兩造合意解散。
    ２、又合夥雖因解散而消滅，惟解散須經清算，故在清算完
        結前，合夥關係並不消滅；合夥解散者，須經清算程序
        ，始得分析合夥財產（最高法院18年上字第2536號判例
        參照 ）。本件兩造於85年6月12日簽訂協議書，固就博
        生診所部分財產即經營權及重要器材達成分別標售之合
        意，並由兩造分別出價標得，惟兩造合夥之博生診所在
        設立之初，於土銀所設之合夥帳戶，用以存入合夥收入
        ，並支付水電費等，該帳戶之存款於合夥解散後迄未經
        清算分析。又乙○○主張甲○○應將侵占土銀合夥帳戶
        款項、押租金及84年10月、11月乙○○看診應申領之健
        保醫療給付返還博生診所後列入合夥財產清算等語；甲
        ○○則抗辯其於85年7月底前為合夥給付之房租 、薪資
        及雜費等，乙○○應給付一半等語；顯見兩造迄本件訴
        訟中就合夥財產應清算之範圍，仍俱有爭執。參以甲○
        ○曾於簽立上開協議書後之87年10月23日以存證信函通
        知乙○○與其清算等情，亦據乙○○提出存證信函一件
        為證（見本院前審卷(一)頁81），且為甲○○所不爭。互
        核以觀，堪認兩造就合夥之博生診所經營權及重要器材
        分別標售，僅係就部分財產之處分行為，兩造合夥之博
        生診所迄未清算完畢。則甲○○所辯兩造合夥之博生診
        所已清算完結云云，洵非可取。
  (二)關於乙○○請求甲○○給付博生診所之項目及數額有無理
      由之爭點：
      按「無法律上之原因而受利益，致他人受損害者，應返還
      其利益。雖有法律上之原因，而其後已不存在者，亦同。
      」、「因故意或過失，不法侵害他人之權利者，負損害賠
      償責任。故意以背於善良風俗之方法，加損害於他人者，
      亦同。違反保護他人之法律者，推定其有過失。」民法第
      179條、第184條分別定有明文。本件乙○○依上開法律規
      定請求甲○○將看診應收健保醫療給付、土銀合夥帳戶存
      款及押租金等返還博生診所，經查：
    １、84年10月及11月份應收乙○○看診健保醫療給付部分：
      (1)本件兩造間就博生診所之合夥關係於85年7月31日合意
        解散，已如上述，則84年10月、11月間，乙○○自仍屬
        博生診所之合夥人，就上開期間看診醫療給付之請領應
        適用84年6月20日修訂之「全民健康保險特約醫院及診
        所辦理醫療業務須知（下稱辦理醫療業務須知）」相關
        規定（見原審卷頁214-218）。甲○○援引「84年5月份
        起辦理醫療業務須知」，以為乙○○上開看診期間請領
        健保醫療給付之依據，辯稱：專任醫師與非專任醫師（
        支援醫師）之診療費並不相同云云，尚不足採。又健保
        之醫療費用係以簽訂合約之院所為給付對象，各合約院
        所於合約期間內由合格醫師實際看診之健保給付範圍內
        之診療費用均可向本局申請給付；關於醫師執業登記狀
        況，係供健保局內部管理參考之用，有健保局台北分局
        93年11月10日健保北門字第0930058499號函在卷可憑（
        見本院卷(一)頁60-61 ）。由此足見，醫師執業登記之變
        更，並不影響健保醫療給付之請領。準此，甲○○為博
        生診所之代表人，持有合夥之博生診所印信、帳冊及病
        歷，於合夥期間就合夥人（不論專任醫師或支援醫師）
        之看診醫療給付向健保局請領，自屬其執行合夥事務應
        盡之義務範圍。則甲○○以乙○○於84年9月30日已將
        其執照自博生診所遷出而非博生診所之專任醫師為由，
        辯稱其得拒絕於乙○○所製作之診療費用申請總表上蓋
        用博生診所之合夥章云云，即不足採。
      (2)兩造所訂之合夥約定書第3條、第5條約定「各方門診所
        得得自行保並設簿登記，於月底結算後按門診所得總額
        提出百分之五十作公務資金以支應診所租金及護士等人
        事費用（所攤提公務資金不得低於應支費用之百分之四
        十）。公務資金不敷支付上述費用時由雙方共同補足之
        。」、「公務資金若有剩餘則視為紅利由雙方平均分配
        之。」（見原審北調卷頁10、原審卷頁26）。而乙○○
        亦自陳：「兩造每月損益分配額之計算方式為：各自門
        診收入之半數，加上合夥總收入之半數扣除合夥支出後
        剩餘之半數（約定第3條及第5條）。」等語（見本院卷
        (四)頁175 ）。由此堪認，兩造於博生診所各自看診所得
        請領之健保醫療給付半數，應列入合夥財產以支付診所
        相關費用。至乙○○於84年9月30日將醫師執業執照遷
        出博生診所至85年7月31日合夥解散前，除於博生診所
        看診，另於「乙○○婦產科診所」看診並請領健保醫療
        給付，固有健保局89年11月23日健保北門字第89041518
        號函檢附84年11月11日至85年7月份之申報醫療給付相
        關費用資料可憑（見原審卷頁274-275）。惟兩造合夥
        約定書既未約定不得另於他處兼職看診，參以甲○○亦
        自陳：兩造在博生診所看診時皆有在外兼職情形，兼職
        收入各自收取，並未列入合夥所得等語在卷（見本院卷
        (五)頁64）。則乙○○上開另行看診行為亦不影響其於博
        生診所看診收入半數應列入合夥財產，半數則歸自己所
        有。
      (3)本件乙○○備妥84年10月及11月份之申報資料函送甲○
        ○用印後向健保局申請醫療給付，惟甲○○拒絕在向健
        保局申請醫療給付之文件上蓋用合夥印章，且主動發函
        健保局報備乙○○已離職，致乙○○無法就已提供之醫
        療服務請領醫療給付，且已逾期無從補正，自造成博生
        診所無法獲取半數醫療給付之損害，甲○○所為有違民
        法第672條合夥人應盡之注意義務 。又申報健保醫療給
        付之期限為申報月份次月20日起二年，而系爭84年10月
        及11月份申請醫療給付文件，乙○○係於86年9月3日提
        出申請文件函送甲○○用印，為甲○○所自陳（見本院
        卷(五)頁80），則甲○○至86年11月20日及同年12月20日
        仍拒絕蓋用合夥章致逾申報期限不得再請領，造成博生
        診所受有損害，是乙○○請求甲○○賠償博生診所之侵
        權行為損害賠償請求權應自該時起算。準此，乙○○於
        88年9月14日提起本件訴訟，請求甲○○賠償博生診所
        受損害，未逾民法第197條規定之二年時效期間。甲○
        ○所為本件侵權行為請求權罹於時效之抗辯，尚不足取
        。而乙○○於84年10月及11月在博生診所看診之健保醫
        療給付260,408元、204,170元，共計464,578元未獲健
        保局給付，為兩造所不爭執，已如上述。從而，乙○○
        依據侵權行為之規定，為合夥之利益，向甲○○請求賠
        償博生診所就乙○○看診期間應收而未收取之84年10月
        、11月份醫療給付半數130,204元、102,085元，核屬有
        據。逾此範圍之無法請領健保醫療給付之被害人乃乙○
        ○，其請求甲○○賠償博生診所，即屬無據。
      (4)又負損害賠償責任者，除法律另有規定或契約另有訂定
        外，應回復他方損害發生前之原狀。因回復原狀而應給
        付金錢者，自損害發生時起，加給利息。民法第213條
        第1、2項定有明文。而甲○○至86年11月20日及同年12
        月20日仍拒絕蓋用合夥章，致乙○○84年10月及11月於
        博生診所看診之健保醫療給付逾申報期限不得再請領，
        造成博生診所受有損害，已如上述。則乙○○請求甲○
        ○賠償博生診所就乙○○看診期間應收而未收取之84年
        10月、11月份醫療給付損害130,204元、102,085元，並
        分別加計自損害發生翌日即86年11月21日、同年12月21
        日起算之法定遲延利息，為有理由，應予准許。逾此所
        為之利息請求，即乏所據，應予駁回。
    ２、土銀合夥帳戶存款部分：
      (1)按各合夥人之出資及其他合夥財產，為合夥人全體之公
        同共有。又公同共有人之權利義務，依其公同關係所由
        規定之法律或契約定之。除前項之法律或契約另有規定
        外，公同共有物之處分，及其他之權利行使，應得公同
        共有人全體之同意。民法第668條、第828條分別定有明
        文。本件兩造就博生診所之合夥出資及合夥財產，於85
        年7月31日合夥解散前 ，核屬兩造所公同共有，於清算
        完結前，此公同共有關係，不因合夥之解散，當然消滅
        ，亦不因甲○○標得合夥之經營權而有影響。其財產之
        處分，除契約另有訂定外，應經合夥人全體之同意。
      (2)系爭土銀帳戶之存款為合夥財產之一部分，為兩造所不
        爭執，依上開說明，於兩造就合夥之博生診所清算完結
        前，仍屬公同共有財產，其處分應經合夥人全體同意始
        得為之。而系爭土銀帳戶於82年2月11日開戶，其印鑑
        章為博生診所及甲○○個人章，84年4月20日第一次變
        更，除博生診所、甲○○章外，加上乙○○個人章，87
        年5月5日第二次變更，剔除乙○○章，87年8月24日第
        三次變更，換新的博生診所及甲○○章，有台灣土地銀
        行南港分行90年12月13日之第0000000號覆函相關資料
        附卷可憑（見本院前審卷(一)頁102-114），足見甲○○
        於合夥解散尚未清算完結前，即將合夥部分財產所在之
        土銀帳戶印鑑章更換。
      (3)甲○○於87年8月24日未經乙○○同意而轉帳領取系爭
        土銀帳戶存款4,750,000元，嗣於87年12月7日由建弘證
        券匯回土銀帳戶2,837,116元，此有土銀帳戶存摺影本
        可稽（見原審北調卷頁20）。故乙○○主張甲○○尚短
        少1,912,884元（4,750,000－2,837,116＝1,912,884）
        未匯還系爭土銀帳戶，尚非無據。又甲○○自陳：因土
        銀合夥帳戶之存款利率僅年息約2%，為增加合夥之利益
        ，故將存款轉作債券附買回交易等語明確（見本院卷(五)
        頁68）；而其以博生診所名義及土銀帳戶款項投資金額
        計算至87年12月7日止為1,987,433元，亦有建弘證券股
        份有限公司90年12月27日 (90)建證法字第1672號函及
        91年3月28日 (91)建證法字第0498號函檢附買賣交易資
        料可稽（見本院前審卷(一)頁152-154、208-212）。則乙
        ○○主張投資所得74,549元（1,987,433－1,912,884＝
        74,549），仍屬博生診所之合夥財產，亦非無據。另甲
        ○○於85年8月1日至87年8月6日以系爭土銀合夥帳戶支
        付甲○○個人診所之水電、電話費計97,983元，亦有會
        計師清算整帳報告書可憑（見外放證物，頁5、61-63）
        。
      (4)合夥解散，仍須經清算程序，始得分析合夥財產，在清
        算完結前，未經合夥人全體同意，尚不得逕行分析或處
        分公同共有之合夥財產，既如上述。則甲○○於合夥未
        清算完結前，未經乙○○之同意，變更使用銀行帳號印
        鑑，並移轉系爭土銀帳戶內之部分存款，另作投資之用
        或支付個人水電、電話費用，仍難認非故意侵害合夥之
        財產。是乙○○為合夥之利益，依侵權行為之法律關係
        ，請求甲○○返還博生診所所領存款差額1,912,884
        元及以博生診所名義投資所得74,549元，並依民法第
        213條第2項規定加計自87年12月8日起之法定遲延利息
        ，由系爭土銀帳戶代墊之個人水電、電話費97,983元
        ，並依民法第213條第2項規定加計自88年1月7日起之法
        定遲延利息，均屬有據。
    ３、押租金部分：
        兩造合夥向山圓建設股份有限公司（下稱山圓公司）承
        租位於台北市○○區○○路22號及24號房屋，押租金原
        為28萬元，兩造各負擔14萬元，嗣因租金調整，押租金
        調高為362,515元（下稱系爭押租金 ），此差額係由甲
        ○○補足，乙○○並未支付之事實，業經乙○○自認在
        卷（見本院前審卷(一)頁96），並有房屋租賃合約書可憑
        （見原審北調卷頁21-24 ）。由此堪認，系爭房屋押租
        金為兩造合夥之博生診所財產之一部分，此觀之甲○○
        亦自認乙○○得取回押租金14萬元等情自明。依上開說
        明，在合夥未清算完結前，甲○○未經合夥人全體同意
        ，尚不得逕行分析或處分上開押租金。則甲○○於博生
        診所於85年8月8日與山圓公司終止上開租約後，另以自
        己名義承租該房屋作為診所，並將系爭押租金轉作其診
        所之押租金，未予返還博生診所，自屬侵害博生診所之
        財產。是乙○○依侵權行為之法律關係，請求甲○○返
        還博生診所系爭押租金362,515元，並依民法第213條第
        2項規定加計自85年8月9日起算之法定遲延利息 ，亦非
        無據。
    ４、綜此，乙○○依侵權行為法律關係，請求甲○○返還博
        生診所2,680,220元，及其中130,204元自86年11月21日
        起、其中102,085元自86年12月21日起、其中1,987,433
        元自87年12月8日起、其中97,983元自88年1月7日起、
        其餘362,515元自85年8月9日起，均至清償日止，按年
        息5%計算之法定遲延利息，為有理由，應予准許。又乙
        ○○依侵權行為法律關係所為上開部分之請求，既有理
        由，則其併依不當得利之法律關係請求，即無再予論述
        之必要，附此敘明。至逾上開範圍之無法請領健保醫療
        給付之被害人乃乙○○，其依侵權行為及不當得利之法
        律關係請求甲○○賠償博生診所，均無理由，不應准許
        。
  (三)末按合夥解散後，其清算由合夥人全體或由其所選任之清
      算人為之，民法第694條第1項定有明文。本件兩造就博生
      診所之合夥關係於85年7月31日解散 ，已如上述，嗣兩造
      雖同意由本院指定清算人即李明燁會計師先行核帳清算（
      見本院卷(三)頁135反面），並據會計師於96年9月27日提出
      清算整帳報告書初稿（見本院卷(四)頁5-64），因兩造仍有
      不同意見，經會計師96年10月12日提出修正之清算整帳報
      告書（見外放證物），惟兩造就清算之合夥財產範圍仍有
      歧見，迄至本院言詞辯論終結前並未完成清算程序，則原
      判決命甲○○應與乙○○就博生診所之合夥財產為清算，
      尚無不合，甲○○就此部分上訴，難認有理。又關於兩造
      應予清算之財產範圍，乙○○雖主張：84年3月以前合夥
      收支皆已結算並分配完成等語在卷（見本院卷(四)頁175 ）
      ，惟為甲○○所否認（見本院卷(五)頁65），乙○○就此復
      未舉證以實其說。是應認自兩造自81年5月10日簽訂合夥
      契約開設博生診所起，迄至85年7月31日合夥解散時止之
      合夥財產均屬清算之範圍。而博生診所之重要器材由乙○
      ○以21萬元標得，該價款已給付甲○○，除上開重要器材
      外之博生診所設備及經營權則由甲○○以901,000元標得
      ，該價款已給付乙○○（見本院卷(五)頁64），已如上述，
      自不在兩造清算財產範圍。準此，兩造應清算81年5月10
      日至85年7月31日止之博生診所合夥財產範圍包括：
      (1)收入：
        兩造勞健保收入。
        兩造掛號費及自費收入。
        利息及投資收入：利息收入係指土銀及合庫活存專戶
          等利息收入；投資收入係指其他投資交易之收入。
        衛生局幼兒補助款收入：台北市衛生局針對幼兒看診
          之補助收入。
        銀行帳戶其他營業收入：出現於土銀活存存摺之不明
          零星收入。
      (2)支出：
        租金：係指向山圓公司承租台北市○○區○○路22號
          及24號之租金。
        薪資：即支付護士及助理人員等之薪資。
        藥費：即支付各藥廠醫藥及器材等支出。
        其他雜費：包括博生診所之水費、電費、電話費、郵
          資、報費、管理費、清潔費等支出。
      (3)其他財產：包括土銀及合庫活存帳戶存款等其他財產。
      (4)博生診所之債權或債務：包括博生診所對第三人或合夥
        人之債權或債務等。
      又上述甲○○應返還博生診所2,680,220元本息部分，核
      屬博生診所對合夥人之債權，應列入清算之合夥財產範圍
      ，自不待言。
五、綜上所述，乙○○依侵權行為之法律關係，請求甲○○給付
    博生診所2,680,220元，暨其中130,204元自86年11月21日起
    、其中102,085元自86年12月21日起、其中1,987,433元自87
    年12月8日起、其中97,983元自88年1月7日起、其餘362,515
    元自85年8月9日起，均至清償日止，按年息5%計算之法定遲
    延利息；及依合夥契約請求甲○○應與乙○○就博生診所之
    合夥財產清算，為有理由，應予准許。逾此所為請求，為無
    理由，應予駁回。原審就上開甲○○應給付博生診所部分，
    為上訴人乙○○敗訴之判決，並駁回其假執行之聲請，尚有
    未洽，上訴意旨求予廢棄改判，為有理由，爰由本院予以廢
    棄改判如主文第二項所示，並依兩造聲請分別為附條件之准
    、免假執行之宣告。至於上開不應准許部分，原判決為乙○
    ○敗訴之判決，並駁回其假執行之聲請，經核於法並無不合
    ，上訴意旨求予廢棄改判，為無理由，應駁回其上訴。又上
    訴人甲○○就原判決命其與乙○○就博生診所之合夥財產清
    算部分上訴，指摘原判決不當，求予廢棄改判，為無理由，
    應駁回其上訴。
六、本件事證已臻明確，兩造其餘攻擊防禦方法及所舉證據，經
    核與本件判決結果不生影響，爰不再逐一論駁，附此敘明。
丙、據上論結，本件乙○○之上訴為一部有理由，一部無理由，
    甲○○之上訴為無理由，依民事訴訟法第450條、第449條第
    1項、第79條、第78條、第463條、第390條第2項、第392條
    第2項，判決如主文。
中    華    民    國    98    年    1     月    7     日
                    民事第十四庭
                        審判長法  官  張  蘭
                              法  官  黃麟倫
                              法  官  鄭純惠
正本係照原本作成。
如不服本判決，應於收受送達後20日內向本院提出上訴書狀，其
未表明上訴理由者，應於提出上訴後20日內向本院補提理由書狀
（均須按他造當事人之人數附繕本）上訴時應提出委任律師或具
有律師資格之人之委任狀；委任有律師資格者，另應附具律師資
格證書及釋明委任人與受任人有民事訴訟法第466條之1第1項但
書或第2項（詳附註）所定關係之釋明文書影本。
中    華    民    國    98    年    1     月    8     日
                              書記官  劉麗芬
附註：
民事訴訟法第466條之1（第1項、第2項）：
對於第二審判決上訴，上訴人應委任律師為訴訟代理人。但上訴
人或其他法定代理人具有律師資格者，不在此限。
上訴人之配偶、三親等內之血親、二親等內之姻親，或上訴人為
法人、中央或地方機關時，其所屬專任人員具有律師資格並經法
院認為適當者，亦得為第三審訴訟代理人。

司法院資訊處製作；財團法人民間司法改革基金會備份。
